【裁判字號】    99,易緝,108
【裁判日期】    990812
【裁判案由】    偽造文書
【裁判全文】
臺灣板橋地方法院刑事判決             99年度易緝字第108號
公  訴  人  臺灣板橋地方法院檢察署檢察官
被      告  甲○○
上列被告因偽造文書案件，經檢察官提起公訴（97年度偵字第22
874 號），被告於準備程序中就被訴事實為有罪之陳述，經本院
合議庭裁定由受命法官獨任進行簡式審判程序，判決如下：
    主  文
甲○○犯使公務員登載不實罪，處拘役伍拾日，如易科罰金，以
新臺幣壹仟元折算壹日；減為拘役貳拾伍日，如易科罰金，以新
臺幣壹仟元折算壹日。緩刑貳年。
    事  實
一、甲○○明知其於民國95年3 月20日換發之國民身分證（以下
    簡稱身分證）業於95年5 月24日持向李富田（李富田所涉重
    利罪嫌由檢察官另案偵辦）借貸新臺幣（下同）4 萬元而供
    作質押之用，並未遺失，竟仍基於使公務員登載不實之犯意
    ，於96年1 月24日11時46分，在臺北縣三重市戶政事務所，
    向不知情之承辦公務員偽稱上開身分證業於96年1 月18日在
    臺南市遺（滅）失云云，而申請掛失補發身分證，致使該管
    承辦公務員經形式審查後，將此不實事項登載於職務上掌管
    之公文書上，並補發身分證與甲○○，足生損害於戶政機關
    對於戶籍管理之正確性。嗣於96年11月6 日，在高雄市○○
    ○ 街143 號4 樓之5 李富田住處，為警另案持票搜索查獲李
    富田，並當場起出上開身分證正本1 枚，始悉上情。
二、案經臺南縣警察局移送臺灣板橋地方法院檢察署檢察官偵查
    起訴。
    理  由
一、本案被告甲○○所犯係死刑、無期徒刑、最輕本刑為3 年以
    上有期徒刑以外之罪，其於準備程序中就前揭被訴事實為有
    罪之陳述，經受命法官告知簡式審判程序之旨，並聽取其與
    公訴人之意見後，本院認無不得或不宜改依簡式審判程序進
    行之情事，依刑事訴訟法第273 條之1 第1 項、第284 條之
    1 規定，裁定本案由受命法官獨任進行簡式審判程序；且依
    刑事訴訟法第273 條之2 及第159 條第2 項規定，不適用傳
    聞法則有關限制證據能力之相關規定，合先敘明。
二、上揭犯罪事實，業據被告於本院準備程序及審理時均坦承不
    諱，核與證人李富田於警詢時之證述情節相符，並有補領國
    民身分證申請書、國民身分證異動紀錄資料、95年3 月20日
    換發之身分證及本票影本各1 紙在卷可稽。從而，被告任意
    性自白與事實相符，堪予採信。本案事證明確，被告犯行堪
    以認定，應依法論科。
三、論罪科刑之依據：
(一)、按刑法第214 條所謂使公務員登載不實事項於公文書罪，須
    一經他人之聲明或申報，公務員即有登載之義務，並依其所
    為之聲明或申報予以登載，而屬不實之事項者，始足構成，
    若其所為聲明或申報，公務員尚須為實質之審查，以判斷其
    真實與否，始得為一定之記載者，即非本罪所稱之使公務員
    登載不實（最高法院73年臺上字第1710號判例意旨參照）。
    又依被告行為時仍有效、由內政部頒布之「國民身分證製發
    及管理要點」（業於98年1 月17日由內政部發布停止適用）
    第2 點明定：「身分證、膠膜及相關設備，由直轄市、縣（
    市）政府製備，授權戶政事務所依據戶籍登記資料製發，並
    得核對檔存個人資料。」第4 點前段規定：「戶政事務所受
    理身分證申請案件時，應切實核對相片、人貌及戶籍登記資
    料，並將當事人相片掃瞄建置影像檔。」故民眾遺失身分證
    申請補發新證，係由戶政事務所承辦人員核對當事人戶籍資
    料及其繳交之相片、人貌是否相符，並將補領身分證紀錄登
    載於當事人戶籍資料記事欄。則戶政事務所受理民眾因身分
    證遺失申請補發新證，就申請人提供之相片是否與身分證名
    義人相符，固須實質審查，然對於身分證是否遺失乙節，戶
    政事務所僅需依申請人陳述記載，而無實質審查權限，申請
    人就是否確已遺失此點為虛偽陳述，仍應構成使公務員登載
    不實罪。
(二)、是核被告所為，係犯刑法第214 條之使公務員登載不實罪。
    爰審酌被告明知其身分證已交付他人質押借款，竟仍以遺失
    為由向戶政機關申請補發，足生損害於戶政機關對於戶政管
    理之正確性，兼衡被告之品行、智識程度、生活狀況、犯罪
    之動機、目的、手段、所生危害、坦承犯行之犯罪後態度等
    一切情狀，量處如主文所示之宣告刑，並諭知易科罰金之折
    算標準。另中華民國九十六年罪犯減刑條例業經總統於96年
    7 月4 日公布，自96年7 月16日生效施行，上開條例第5 條
    明定：「本條例施行前，經通緝而未於中華民國96年12月31
    日以前自動歸案接受偵查、審判或執行者，不得依本條例減
    刑。」茲因本件被告犯罪時間係於96年4 月24日以前，於上
    開減刑條例施行後之98年2 月27日始由本院以逃匿為由發布
    通緝，嗣由臺南縣警察局善化分局於99年7 月29日緝獲，此
    有本院98年2 月27日板院輔刑華科緝字第181 號通緝書、臺
    南縣警察局善化分局通緝（協尋）案件報告書各1 份在卷可
    稽，故被告並非上開減刑條例施行前即經通緝之人，而與上
    開減刑條例第5 條所規定不得減刑之要件不符，自合於減刑
    條件，應依上開減刑條例第2 條第1 項第3 款、第7 條及第
    9 條規定，減其宣告刑2 分之1 如主文所示，並諭知易科罰
    金之折算標準。又扣案由被告於95年3 月20日所換發之身分
    證1 枚，與本案使公務員登載不實犯行無涉，自毋庸予以宣
    告沒收；至被告於96年1 月24日申請補發取得之身分證1 枚
    ，固為被告所有因犯罪所得之物，惟未扣案，且被告業於本
    院審理時供稱：伊於96年1 月24日去臺北縣三重市戶政事務
    所補發之身分證後來就遺失了等語（見本院99年7 月29日審
    判筆錄第3 頁），是以無證據證明該身分證現仍存在，亦非
    屬違禁物，為避免執行困難，爰不予宣告沒收，併此敘明。
(三)、末查，被告未曾因故意犯罪受有期徒刑以上刑之宣告，有臺
    灣高等法院被告前案紀錄表1 份在卷可考，其因一時失慮偶
    罹刑章，經此偵審程序及科刑宣告後，應能知所警惕，信無
    再犯之虞，本院認尚無逕對被告施以刑罰之必要，故上開對
    被告宣告之刑，以暫不執行為適當，爰依刑法第74條第1 項
    第1 款規定，諭知緩刑2 年，以啟自新。
據上論斷，應依刑事訴訟法第273 條之1 第1 項、第299 條第1
項前段，第214 條、第41條第1 項前段、第74條第1 項第1 款，
刑法施行法第1 條之1 第1 項、第2 項前段，中華民國九十六年
罪犯減刑條例第2 條第1 項第3 款、第7 條、第9 條，判決如主
文。
本案經檢察官乙○○到庭執行職務。
中    華    民    國    99    年     8    月    12    日
                  刑事第九庭    法  官    賴彥魁
上列正本證明與原本無異。
如不服本判決，應於判決送達後10日內，向本院提出上訴書狀，
並應敘述具體理由；其未敘述上訴理由者，應於上訴期間屆滿後
20日內向本院補提理由書（均須按他造當事人之人數附繕本），
「切勿逕送上級法院」。
                                書記官    楊文祥
中    華    民    國    99    年     8    月    12    日
附錄本案論罪科刑法條全文：
中華民國刑法第214 條
明知為不實之事項，而使公務員登載於職務上所掌之公文書，足
以生損害於公眾或他人者，處3 年以下有期徒刑、拘役或500 元
以下罰金。

司法院資訊處製作；財團法人民間司法改革基金會備份。
